臺灣嘉義地方法院民事判決　九十年度簡上字第八七號
　　上　訴　人　丙○○
　　被上訴人　　甲○○
　　訴訟代理人　乙○○
右當事人間請求確認本票債權不存在事件，上訴人對於中華民國九十年六月八日本院
八十九年度朴簡字第一三七號第一審判決提起上訴，本院判決如左：
    主    文
上訴駁回。
第二審訴訟費用由上訴人負擔。
    事    實
甲、上訴人方面：
一、聲明：原判決廢棄；被上訴人在第一審之訴駁回。
二、陳述：除與原審判決書所載者相同茲予引用外，補稱：票據為流通證券，如附表
    所示十四張本票（下簡稱系爭本票）乃侯阿池臨終時前才交付給上訴人由上訴人
    繼受取得，被上訴人（即發票人）主張票據法第十三條之抗辯，然該抗辯有專屬
    性，不被繼承，被上訴人以對於上訴人之父侯阿池之直接抗辯提起本件訴訟，並
    非不得切斷人的抗辯；又本票係無因證券、文義證券，本票上之權利不以原因關
    係存在為前提，被上訴人既係發票人即應負有發票人之責任，且上訴人不負有證
    明給付原因之責任，被上訴人主張係因賭債而簽發系爭本票應由被上訴人負舉證
    責任，而上訴人主張系爭本票係由借貸而來僅係抗辯否認，原審竟倒置舉證責任
    令上訴人舉證證明借款債務，有違票據法之本質；又被上訴人所舉證提出之侯惠
    卿書寫之號碼單、紅包袋、計算輸贏單據等物，均無從證明系爭本票係因賭債而
    來，且一張簽單上有二種筆跡，紅包袋亦有破損，部分簽單上亦未載明究係收或
    付；而系爭本票中有十三張金額均為二十萬元，一張為十五萬元，如何證明與賭
    債相關？而上訴人之被繼承人侯阿池於八十九年六月二十四日死亡，生前被上訴
    人即因經營養殖業需資金週轉屢次向侯阿池借款，單於八十一、二年間即以被上
    訴人之子李信億名義之支票借款一百五十三萬元之多，顯見侯阿池與被上訴人間
    確有借貸往來等語。
三、證據：援用原審之立證方法外，並聲請傳訊證人王明地。
乙、被上訴人方面：
一、聲明：駁回上訴。
二、陳述：除與原審判決書所載者相同茲予引用外，補稱：侯阿池係上訴人之父親，
    生前為六合彩組頭，與其妻、女兒共同經營六合彩，被上訴人於每星期二、四均
    會簽注；而被上訴人為了防止所簽注的號碼被變更否認經常將簽注之過程錄音；
    上訴人於原審所曾提出之自八十一年起至八十二年間、以被上訴人之子李信億所
    簽發、台南企銀朴子分行帳號一一三四之七帳戶之十四紙支票（總金額一百五十
    三萬元）及於八十五年、八十六年間以被上訴人甲○○名義所簽發、第一銀行朴
    子分行帳號０３０８５１號帳號之五紙支票（金額七十萬元）等，均係被上訴人
    向侯阿池簽賭六合彩所支付之賭金，而非借款；系爭本票如係借款，被上訴人應
    證明有借款之交付；上訴人因繼承而取得系爭本票，應承繼侯阿池之地位而與上
    訴人間為直接前後手關係等語。
三、證據：援用原審之立證方法外，並提出錄音帶及譯文一份。
    理  由
一、上訴人主張：被上訴人所持有如附表所示系爭本票十四張，係上訴人之父侯阿池
    臨死前交付給上訴人由上訴人取得，而被上訴人主張票據法第十三條之抗辯有專
    屬性，被上訴人以對於上訴人之父侯阿池之直接抗辯提起本件訴訟，並非不得切
    斷人的抗辯；又本票係無因證券、文義證券，本票上之權利不以原因關係存在為
    前提，被上訴人既係發票人即應負有發票人之責任，且上訴人不負有證明給付原
    因之責任，被上訴人主張係因賭債而簽發系爭本票應由被上訴人負舉證責任，而
    上訴人主張系爭本票係由借貸而來僅係抗辯否認，原審竟倒置舉證責任令上訴人
    舉證證明借款債務，有違票據法之本質。而被上訴人所舉證提出之侯惠卿書寫之
    號碼單、紅包袋、計算輸贏單據等物，均無從證明系爭本票係因賭債而來，且一
    張簽單上有二種筆跡，紅包袋亦有破損，部分簽單上亦未載明究係收或付；而系
    爭本票中有十三張金額均為二十萬元，一張為十五萬元，如何證明與賭債相關？
    而上訴人之被繼承人侯阿池於八十九年六月二十四日死亡，生前被上訴人即因經
    營養殖業需資金週轉屢次向侯阿池借款，單於八十一、二年間即以被上訴人之子
    李信億名義之支票借款一百五十三萬元之多，顯見侯阿池與被上訴人間確有借貸
    往來等語。被上訴人則以：侯阿池係上訴人之父，經營六合彩，被上訴人於每星
    期二、四均會簽注，並常將過程錄音；系爭本票如係借款，被上訴人應證明有借
    款之交付；上訴人因繼承而取得系爭本票，應承繼侯阿池之地位而與上訴人間為
    直接前後手關係等語。
二、按支票固為無因證券，票據債務人不得以自己與發票人或執票人前手間所存在之
    抗辯事由，對抗執票人。然發票人非不得以自己與執票人間所存之抗辯事由對抗
    執票人，此觀票據法第十三條本文之反面解釋自明。又如發票人一旦提出其基礎
    原因關係不存在之對人抗辯，執票人自應就該基礎原因關係存在之積極事實，負
    舉證責任。本件被上訴人固主張伊係因借款予上訴人而直接收受系爭支票，而上
    訴人則否認之，提出其基礎原因關係不存在之對人的抗辯，則被上訴人對於已交
    付借款、消費借貸關係有效成立之積極事實，自應負舉證責任（參最高法院八十
    七年度台上字第一六零一號判決）；又按發票人主張因賭債簽發本票....  既否
    認票據原因關係存在，自應由執票人就其主張之票據原因關係負舉證責任（參八
    十六年度台簡抗字第八六號判決）。
三、上訴人雖以前詞主張應由被上訴人舉證證明賭債之真正，並於原審提出本院八十
    六年度簡上字第一五一號判決、最高法院台簡抗字第一四號裁定、八十七年台上
    字第四七一號判決、八十八年台簡上字第二五號判決、八十八年台簡抗字第一六
    號裁定等以為佐證，然本院認：本票固為無因證券，然於本票執票人與發票人為
    直接前後手之關係時，發票人本得根據原因關係之障礙抗辯執票人之請求，蓋於
    票據之直接前後手間，並無交易安全與促進票據流通之考量，是發票人得以原因
    關係之請求障礙對抗執票人行使票據權利，此乃依票據法第十三條前段反面解釋
    ：並不限制發票人以得對抗執票人之事由持以對抗執票人所由故也；查：本件上
    訴人係因繼承執票人侯阿池而取得系爭本票，為兩造所不爭執，則被上訴人自應
    承繼侯阿池之地位，因之上訴人與被上訴人間仍為系爭本票之直接前後手；則依
    據前開說明，兩造間既係票據之直接前後手關係，則被上訴人既否認上訴人持有
    系爭本票之原因係借貸關係並否認借款之交付，自應由上訴人就借款契約與借款
    之交付負舉證責任（參最高法院六十九年度台上字第三五四六號判例）。
四、而上訴人於原審所聲請傳訊之證人侯明月所證稱：被上訴人曾向侯阿池借款，因
    侯阿池沒錢所以侯阿池來向其借、不知道侯阿池有無將借款交予被上訴人等語（
    參原審卷九十年五月二十五日言詞辯論筆錄），與本院依上訴人聲請傳訊證人王
    明地到庭所稱：「常常聽侯阿池說甲○○常向侯阿池借錢，侯阿池也曾經跟我週
    轉，說要借給甲○○，侯阿池有時向我借五萬、十萬元，有好幾次....  」，「
    在八十七年、八十八年我有看到甲○○去侯阿池家向侯阿池借錢，有看到侯阿池
    親自拿錢給甲○○」，「有遇到甲○○，甲○○說侯阿池已經過世了，要他把錢
    還了辦喪事，甲○○當時說要多少湊一點還他辦喪事」等語（參本院九十年十月
    二十六日準備程序筆錄），均無從明確證明系爭十四張本票係因借款而簽發，更
    無以佐證借款確已交付與被上訴人；又上訴人於原審所提出被上訴人曾於八十一
    年、八十二年、八十五年、八十六年間曾向侯阿池借款並簽發多紙支票等情，縱
    屬實在，然亦與本件系爭十四紙本票究是否基於借款關係所簽發與借款是否交付
    一情無涉；從而，上訴人無法證明借款之交付，被上訴人請求確認本票債權不存
    在洵屬有據，原審為上訴人敗訴之判決應予維持，上訴意旨指摘原判決不當，求
    予廢棄改判，非有理由，應予駁回。而兩造其餘攻擊防禦方法於本件判決結果不
    生影響，爰不一一論述。
五、據上論結，本件上訴為無理由，依民事訴訟法第四百三十六條之一第三項、第四
    百四十九條第一項、第七十八條，判決如主文。
中　　　華　　　民　　　國　　九十一　　年　　　二　　　月　　　八　　　日
~B臺灣嘉義地方法院民事第一庭
~B　　審判長法官　曾文欣
~B　　法　　　官　陳仁智
~B　　法　　　官　黃國益
右為正本係照原本作成。
本判決不得上訴。
如對本判決上訴，須於判決送達後二十日內向本院提出上訴狀，同時表明上訴理由，
如已於本判決宣示後送達前提起上訴者，應於判決送達後十日內補具上訴理由（均須
按他造當事人之人數附繕本）。
中　　　華　　　民　　　國　　九十一　　年　　　二　　　月　　　八　　　日
~B　　書　記　官　侯學義
